臺灣高等法院臺中分院刑事判決　　　　　　　　　九十二年度上訴字第二一六六號
　　上　訴　人
　　即　被　告　杜念琦原名乙.
右上訴人因偽證案件，不服臺灣臺中地方法院九十二年度訴字第一九六七號中華民國
九十二年十月八日第一審判決，（檢察官聲請簡易判決處刑案號：九十二年度偵字第
一一八六七號，原審法院臺中簡易庭認不宜以簡易判決處刑，簽移原審法院刑事庭改
依通常程序審理），提起上訴，本院判決如左：
    主  文
原判決撤銷。
杜念琦（原名乙○○）教唆證人，於執行審判職務之公署審判時，於案情有重要關係
之事項，供前具結，而為虛偽陳述，處有期徒刑參月。
    事  實
一、杜念琦（原名乙○○，於民國九十二年十月二十一日改名為杜念琦）前曾於九十
    一年間，因偽造文書案件，經臺灣臺中地方法院於九十二年三月二十一日以九十
    一年度訴字第二五一五號判決有期徒刑四月，緩刑三年，並於九十二年四月十九
    日確定，九十二年五月二日緩刑報結（未構成累犯）；杜念琦（原名乙○○）明
    知洪曼華、黃美琦等（渠等二人所涉偽證罪部分，另經檢察官於九十二年六月二
    十日以該署九十二年度偵字第九一二九號案件均為緩起訴處分）確有在其所偽造
    與吳沛穎之離婚協議書上簽名、蓋章，而杜念琦（原名乙○○）並未偽造洪曼華
    、黃美琦二人之印章及在該偽造之上開離婚協議書之證人欄上簽名、蓋章，嗣因
    吳沛穎發現而訴由臺中縣警察局霧峰分局報請臺灣臺中地方法院檢察署檢察官偵
    辦，並經警方聯繫洪曼華、黃美琦至警局製作筆錄。洪曼華、黃美琦二人甚為緊
    張，而找杜念琦（原名乙○○）詢問。詎杜念琦（原名乙○○）竟基於教唆偽證
    之犯意，於九十一年十二月底某日，以電話告知洪曼華、黃美琦二人，在警局約
    談及爾後法官傳訊時均稱未在該離婚協議書上簽名，致洪曼華、黃美琦萌生偽證
    之犯意，而於九十二年一月十七日十五時十分許，在臺灣臺中地方法院審理九十
    二年度訴字第二五一五號杜念琦（原名乙○○）偽造文書案件中，於該案案情有
    重要關係之事項，均於供前具結後而虛偽證述渠等「未在上開離婚協議書上簽名
  」等語。嗣經該案承審法官諭知渠等當庭書寫姓名並比對筆跡後，渠等始供出上
    情而隨即查悉。
二、案經臺灣臺中地方法院檢察署檢察官自動檢舉偵查起訴。
    理  由
一、訊據被告杜念琦（原名乙○○）對於告知洪曼華、黃美琦要去製作筆錄，因而告
    訴洪曼華、黃美琦說不是她們在離婚協議書上簽名之事實，供承不諱（見本院卷
    第六十八頁），惟辯稱：伊不知道教唆偽證罪是那麼重的刑罰，當時是一時心急
    才叫她們二人這樣說，只因伊精神況狀不理想，才會如此做，且伊曾因精神狀況
    不理想，才會停役云云。經查：
（一）本件被告於檢察官偵查洪曼華、黃美琦偽證罪嫌時，出庭供承：「因為警察局
      打電話來時，她們（指洪曼華、黃美琦）問我為什麼會這樣，她們很緊張、害
      怕，所以我就跟他們講說，要她們跟警察說是我簽的就好」、「問：何以她們
      二人於九十二年一月十七日在台中地院審理時具結稱沒有在協議書上簽名？是
      我叫她們說沒有的」、「何以教唆她們在法院作證為虛偽之陳述？九十一年十
      二月底左右，霧峰分局大里分駐所要聯絡她們二人到派出所作關於我偽造文書
      的筆錄，她們二人很緊張，我就打電話聯絡她們叫她們說都不知道」（以上見
      九十二年度偵字第九一二九號卷第四十頁、第五十二頁、第五十三頁），於本
      院審理時供稱：有在電話中告知洪曼華、黃美琦說不是她們在離婚協議書上簽
      名，且是一時心急才叫洪曼華、黃美琦二人如此說（見本院卷第六十八頁、第
      六十九頁），顯然被告業已坦承事實欄所載之犯行，核與同案被告洪曼華、黃
      美琦於偵訊時所坦承、供述情節相符，法官對洪曼華、黃美琦訊問：「是否乙
      ○○叫妳們二人在法院說該離婚協議書上之簽章非妳們二人所為？」，洪曼華
      、黃美琦均答稱：「是」（見九十二年度偵字第九一二九號卷第五頁、第五十
      四頁），並有原審法院九十二年度訴字第二五一五號九十二年一月十七日、二
      月十九日、三月七日審判筆錄（見同上偵查卷第二十三頁至第二十八頁、第三
      十二頁至第四十一頁）、被告所犯偽造文書罪之該案證人即洪曼華、黃美琦之
      具結結文（見同上偵查卷第三十頁、第三十一頁）及同案被告洪曼華、黃美琦
      之悔過書各一紙（見同上偵查卷第五頁、第七頁、第八頁）附卷可證，足徵被
      告乙○○自白與事實相符，本件事證明確，被告犯行堪予認定。
（二）被告雖辯稱：其係精神狀況不好才上訴，且精神有疾病，因病停役，當時情緒
      比較激動，伊朋友是無辜被牽連進來云云。被告於八十八年五月一日停役之事
      實，固有停役令、台中師管區司令部核准免役證明書各一紙在卷為憑（見本院
      卷第六頁），惟被告於本院九十二年十二月十七日審理時，供稱：伊精神有疾
      病，有因病停役證，亦有在八０三醫院就診（見本院卷第三十五頁），本院為
      求慎重，乃函詢國軍台中總醫院（即由八０三醫院改制而來），經該院函覆稱
      該院並無被告精神科住院治療之相關資料，有國軍台中總醫院九十三年二月二
      日醫質字第０九三０００四八一號函一紙附卷可證（見本院卷第四十六頁）。
      本院復就被告停役部分進行查證，被告係於八十五年十二月四日入營，於八十
      六年一月二日，以Ｂ型肝炎併肝功能兩倍以上升異常、肝功能異常等原因驗退
      離營，八十七年四月三日複驗時，亦屬肝功能異常，其他則為二尖瓣脫垂，大
      腸急燥症，嗣於八十八年五月一日因病停役等情形，亦有新兵訓練單位驗退紀
      錄、證明書、新兵重大疾病就診記錄卡、停役證各一紙在卷可證（見本院卷第
      七十一頁至第七十五頁），顯然被告於八十八年五月一日所謂「因病停役」並
      非因精神方面之疾病而停役，要無疑義，則被告所辯精神狀況不良而停役，即
      有不實。況本件案發時間為九十一年十二月間，與被告八十八年五月一日停役
      之時間相距達三年之久，尚難以被告停役之原因，而遽認被告於九十一年十二
      月底有精神疾病方面之問題。況此期間亦無被告罹犯精神方面疾病之相關資料
      可供佐證，亦難遽認被告係處於精神異常之情形下而觸犯本案，被告自不得以
      此為由而免責。再被告於本院九十三年四月二十八日審理時再度請求本院向醫
      院函查就診資料，惟被告於本院九十二年十二月十七日審理時，先則稱渠係於
      八０三醫院就診，而要求本院向該院函調相關資料，俟本院函調並無資料後，
      復改稱其有停役，再經本院查證後，被告並未罹犯精神方面之疾病，竟仍僅供
      稱要本院向醫院函查就診資料，但被告並未提出渠曾就診醫院名稱之相關資料
      以供本院調查，本院自無從查明。又被告有無精神疾病，亦無法確切證明被告
      於犯罪當時之精神狀態確屬異常，本院就此部分已盡調查能事，被告既未能提
      出具體資料供本院函詢，本院爰不再就此部分函查，併予敘明。
二、按所謂教唆即行為人對於本無犯罪意思之人，基於教唆犯罪之故意，唆令其產生
    犯罪決意者而言。被告教唆洪曼華、黃美琦為偽證，核其所為，係犯刑法第二十
    九條第一項、第一百六十八條之教唆偽證罪，應依其所教唆之偽證罪處罰之。被
    告單一之教唆行為，教唆洪曼華、黃美琦為偽證，為想像競合犯，從一重之教唆
    偽證罪處斷。又被告犯偽證罪，於本案裁判確定前自白，應依刑法第一百七十二
    條之規定減輕其刑。
三、原審予以論罪科刑，固非無見，惟查：（一）本件犯罪時間係在九十一年十二月
    底左右，業據被告於偵訊時供承在卷（見九十二年度偵字第九一二九號卷第五十
    三頁），而原審判決則僅認定係在九十一年十二月間，其對犯罪時間之認定，尚
    難謂屬明確。（二）被告係於電話中以單一教唆偽證之犯意，對洪曼華、黃美琦
    為教唆行為，並使洪曼華、黃美琦因被告之教唆行為而產生偽證之犯意，並均進
    而於原審法院審理時實施，顯係一個行為觸犯二個罪名，應為想像競合犯，原審
    法院未予說明，即有違誤。被告上訴意旨否認上開犯行，雖無理由，惟原判決既
    有上述可議之處，自應由本院將原判決予以撤銷改判。爰審酌被告杜念琦（原名
    乙○○）為使洪曼華及黃美琦免於遭受牽累而一時失慮致罹刑章之犯罪動機、目
    的，犯罪手段平和及其所為增加司法資源之浪費，並有因此妨害司法公正之虞，
    但被告坦承犯罪事實之經過，尚知所悔誤之犯後態度等一切情狀，量處如主文第
    二項所示之刑。另本罪法定刑為七年以下有期徒刑，而原審僅量處有期徒刑三月
    ，亦屬相當低之刑，被告復曾犯偽造文書經諭知緩刑，亦不宜於本案中為緩刑之
    宣告，是被告請求減輕其刑，亦難照准，附此敘明。
據上論結，應依刑事訴訟法第三百六十九條第一項前段、第三百六十四條、第二百九
十九條第一項前段、刑法第二十九條第一項、第二項、第一百六十八條、第一百七十
二條、第五十五條，判決如主文。
本案經檢察官甲○○到庭執行職務。
中      華      民      國    九十三    年      五      月      十二    日
                                   臺灣高等法院臺中分院刑事第三庭
                                         審判長法  官  陳  朱  貴
                                               法  官  廖  柏  基
                                               法  官  胡  忠  文
右正本證明與原本無異。
如不服本判決應於收受送達後十日內向本院提出上訴書狀，其未敘述上訴之理由者並
得於提起上訴後十日內向本院補提理由書（均須按他造當事人之人數附繕本）。
                                               書記官  魏  維  廷
中     華     民     國     九十三     年      五      月     十二      日
附錄論罪科刑法條：
刑法第一百六十八條：
於執行審判職務之公署審判時或於檢察官偵查時，證人、鑑定人、通譯於案情有重要
關係之事項，供前或供後具結，而為虛偽陳述者，處七年以下有期徒刑。
                                                                        Ｆ
